【裁判字號】    98,台上,254
【裁判日期】    980115
【裁判案由】    違反商業會計法等罪
【裁判全文】
最高法院刑事判決              九十八年度台上字第二五四號
上  訴  人  甲○○
                    原住台北市○○○路○段87巷22號1樓
            乙○○
上列上訴人等因違反商業會計法等罪案件，不服台灣高等法院中
華民國九十五年四月二十七日第二審判決（九十四年度上訴字第
三四九三號，起訴案號：台灣台北地方法院檢察署九十二年度偵
字第二０二九二號），提起上訴，本院判決如下：
    主  文
上訴駁回。
    理  由
一、違反商業會計法及稅捐稽徵法部分：
按刑事訴訟法第三百七十七條規定：上訴於第三審法院，非以判
決違背法令為理由，不得為之；是提起第三審上訴，應以原判決
違背法令為理由，係屬法定要件。如果上訴理由書狀並未依據卷
內訴訟資料具體指摘原判決不適用何種法則或如何適用不當，或
所指摘原判決違法情事，顯與法律規定得為第三審上訴理由之違
法情形不相適合時，均應認其上訴為違背法律上之程式，予以駁
回。上訴人甲○○、乙○○上訴意旨略稱：(一)、原判決附表所載
之下游廠商，不乏金額高達新台幣（下同）四百多萬元（品陳企
業有限公司）、二千多萬元（廣茂隆洋行）之廠商，如此大額之
交易金額，豈是甲○○所經營資本額為二百五十萬元之優良菸酒
事業有限公司（下稱優良公司）得以承購。又財政部台北市國稅
局（下稱國稅局）核定短漏報稅捐，係依稅法規定所為之行政處
分，且尚未確定，不得採為認定上訴人等犯罪之證據。況下游廠
商如確與優良公司交易，卻取得永茗實業有限公司（下稱永茗公
司）開具之發票，豈會不爭執。原審未傳訊下游廠商作證調查，
僅以上訴人等之供述、證人郎小玲不實之證詞及尚未確定之稅捐
處分，遽認上訴人等之犯行，有應於審判期日調查之證據未予調
查之違法。(二)、原審未依酒品交易均以現金交付之市場習慣，認
定資本額二百五十萬元之優良公司，有無資力於民國九十一、九
十二年間，購買總價一億一千二百餘萬元之酒品，亦未說明優良
公司如何有該巨款作為交易，不僅違背經驗法則，且嫌理由欠備
。(三)、聯合進貨為國內酒商進貨之習慣，有台北市酒類商業同業
公會九十五年二月十四日北市酒助（95）字第950214號函附卷可
稽，原審漠視酒商進貨之習慣，未傳訊下游廠商作證，亦有未合
。(四)、郎小玲根本不知甲○○之優良公司酒品如何再往下游銷售
，其證詞當無法作為認定上訴人等違法跳開發票之證明。原判決
對此有利上訴人等之部分，未加論述說明，遽以郎小玲之證詞，
為上訴人等論罪之依據，尚嫌理由欠備。(五)、原審未詳悉酒商獲
利之來源管道，遽認優良公司為菸酒中盤商，平日僅藉由轉售菸
酒與下游零售商賺取利潤，倘採聯合進貨，無利潤可取云云，係
不明真相之違法認定。(六)、上訴人等主觀上係以聯合進貨之方式
為系爭交易，原審未查，驟認上訴人等於法務部調查局台北市調
查處（下稱市調處）調查時承認有違法行為，有錯認事證及理由
不備之違法。(七)、上訴人等於檢察官偵查時為達成認罪協商而提
出緩起訴之要求，乃配合檢察官之訊問，除表示係聯合進貨外，
亦以假設性之話語說明，期能迅速解決刑事案件，以換取遭誤認
係假酒被扣押之貨品，以降低損失，並非承認犯罪，不得以在協
商過程中之陳述，採為上訴人等不利認定之證據，原判決謂上訴
人等於偵查時未提及有聯合進貨之事，即有誤認等語。
惟查：證據之取捨與其證明力之判斷，以及事實有無之認定，屬
事實審法院之職權，苟其取捨證據與判斷證據證明力並不違背經
驗法則及論理法則，即不容任意指為違背法令，而執為第三審適
法之上訴理由。原判決依憑證人郎小玲於市調處及檢察官偵查時
之證述，卷附優良公司、永茗公司及創譽股份有限公司（下稱創
譽公司）之基本資料查詢、采盟股份有限公司、創譽公司九十一
年一月至九十二年四月出售johnnie walker威士忌洋酒予永茗公
司之銷貨明細表及永茗公司營業人銷售額與稅額申請書，並審酌
上訴人二人之部分供述等卷內證據為綜合調查、判斷，認上訴人
二人有原判決事實欄所載違反商業會計法及稅捐稽徵法之犯行，
因而撤銷第一審之科刑判決，改判論處甲○○以連續商業負責人
，以明知為不實之事項，而填製會計憑證（一罪）及公司負責人
為納稅義務人以不正當方法逃漏稅捐（二罪），分別量處有期徒
刑四月、三月、三月，併定應執行之刑為有期徒刑七月；論乙○
○以共同連續商業負責人，以明知為不實之事項，而填製會計憑
證罪，量處有期徒刑四月；均依法諭知有期徒刑如易科罰金，以
銀元三百元折算一日（另上訴人等牽連犯行使業務上登載不實文
書罪部分，駁回上訴之理由詳如後述）。已詳敘其調查證據之結
果及證據取捨並認定犯罪事實之理由，且對甲○○、乙○○否認
犯罪，均辯稱：優良公司係與原判決附表所示商家聯合進貨，以
降低成本，無填製不實會計憑證而跳開發票以逃漏稅捐，亦不了
解市調處所謂之跳開發票意思為何等語，如何係事後飾卸之詞，
均不可採，詳加說明指駁。並於理由二之(二)敘明依卷附台北市酒
類商業同業公會函覆第一審及原審法院之查詢，固謂國內酒商有
聯合採購之情形，但非表示甲○○向永茗公司購買酒品，必然有
與原判決附表所示之商家聯合進貨之情事。而甲○○、乙○○於
市調處、偵查中均坦承以跳開發票方式，由永茗公司將發票直接
開立原判決附表所示之商家，初未表示係聯合進貨；況甲○○在
市調處調查詢問時即自承優良公司係菸酒中盤商，藉轉售菸酒與
下游零售商賺取利潤，謂與其下游之餐廳、酒店等零售商聯合進
貨，殊與常情有違。足見原判決附表所示之公司行號係優良公司
之買受人，與永茗公司實際並無交易，優良公司未依規定開立發
票予如原判決附表所示之公司行號，並要永茗公司直接跳開發票
予原判決附表所示之公司行號，藉以逃漏營業稅之事實甚明；復
於理由二之(三)說明依財政部台北市國稅局之查緝案件稽查報告及
該局九十五年一月二十五日財北國稅審三字第０九五００一五八
二０號函之說明，為計算認定上訴人等逃漏稅額之依據，非單以
該局之前開文件，為認定上訴人等跳開發票違反商業會計法及稅
捐稽徵法犯行之證據。另敘明無傳喚原判決附表所示廠商作證調
查必要及理由。所為之論斷均有卷存證據資料可資覆按，原判決
並無違背法令情形。甲○○、乙○○對於此部分上訴意旨徒憑己
見，或對原審採證認事職權之適法行使，或對原判決已論斷明白
之事項，仍執前詞任意指摘原判決違背法令，並就是否聯合進貨
，有無跳開發票之情事，重複為單純事實之爭辯，均與法律規定
得為第三審上訴理由之違法情形不相適合，應認其二人關於此部
分之上訴，均違背法律上之程式，予以駁回。
二、行使業務登載不實文書部分：
按刑事訴訟法第三百七十六條所列各罪之案件，經第二審判決者
，不得上訴於第三審法院，法有明文。原判決關於上訴人二人牽
連犯刑法第二百十六條、第二百十五條之行使業務上登載不實文
書罪部分，核屬刑事訴訟法第三百七十六條第一款之案件，依上
開說明，既經第二審判決，自不得上訴於第三審法院。縱此部分
與前述上訴人二人違反商業會計法及稅捐稽徵法部分有牽連關係
，為裁判上一罪，但其二人前開違反商業會計法及稅捐稽徵法部
分之上訴為不合法，本院應從程序上予以駁回，而無從為實體上
判決，對於輕罪之此部分，亦無從適用審判不可分原則，為實體
上審判。上訴人二人猶一併提起上訴，自為法所不許，應併予駁
回。
據上論結，應依刑事訴訟法第三百九十五條前段，判決如主文。
中    華    民    國  九十八  年    一    月   十五   日
                      最高法院刑事第九庭
                          審判長法官  洪  文  章
                                法官  王  居  財
                                法官  郭  毓  洲
                                法官  黃  梅  月
                                法官  邱  同  印
      本件正本證明與原本無異
                                      書  記  官
中    華    民    國  九十八  年    一    月   二十   日
                                                    m


司法院資訊處製作；財團法人民間司法改革基金會備份。
